臺灣士林地方法院刑事判決　　　　　　　　　　　　　九十二年度訴字第三六號
　　公　訴　人　臺灣士林地方法院檢察署檢察官
　　被　　　告　丁○○
　　　　　　　　乙○○
　　共　　　同
　　選任辯護人　徐方齡律師
右列被告等因違反
二三三八號），本院判決如左：
    主  文
丁○○無罪。
乙○○無罪。
    事  實
    理      由
壹、被告丁○○部分：
一、公訴意旨略以：被告丙○○（另行審結）、丁○○為兄弟關係，被告丙○○於民
    國九十年一月九日，與被告丁○○基於共同犯意聯絡，由被告丁○○提供身分證
    ，供被告丙○○影印使用於中華民國普通護照申請書上，再由被告丙○○在申請
    書上填寫被告丁○○之年籍資料、偽簽被告丁○○之署名，並繳交被告丙○○之
    照片，向外交部領事事務局申請護照，經該局不知情之公務員於同年月十日核發
    護照，被告丙○○即持該護照於同年一月十五日、一月二十六日、四月三日出入
    境使用。被告丁○○本人則於同年九月十九日，向外交部領事事務局再行申辦護
    照遺失補發，經該局發覺被告丁○○所附於護照申請書上照片與前次申請護照相
    片不符，遂通知被告丁○○到局面談，被告丁○○即向該局人員佯稱護照及身分
    證遺失，並於同年月二十七日向台北縣政府警察局汐止分局三組申報其於九十年
    一月十日經核發之護照已於搬家時遺失，使不知情之警員在中華民國護照遺失作
    廢申報表上登載該事項，並交付該申報表一聯供丁○○證明護照遺失用。被告丁○○再持前開申報表至外交部領事事務局，偽以護照於八、九年前申請，書立於
    九十年初搬家遺失之內容不實切結書，交予該局申辦護照使用，該局即據以核發
    一年效期護照予被告丁○○，因認被告丁○○涉犯護照條例第二十三條第三項、
    第二十四條第三項及刑法第二百十四條之罪嫌。
二、公訴人認被告丁○○涉犯上開罪嫌，係以被告丁○○、丙○○基於共同犯意聯絡
    ，由被告丁○○提供身分證，交由被告丙○○在申請書上填寫被告丁○○之年籍
    資料、偽簽被告丁○○之署名，並繳交被告丙○○之照片，向外交部領事事務局
    申請護照，供被告丙○○使用，嗣被告丁○○向臺北縣政府警察局汐止分局申報
    護照遺失，再持申報單至外交部領事事務局書立切結書辦理補發護照等情，並有
    外交部函、護照申請書、切結書及護照遺失作廢申報表佐證，為其主要論據。惟
    訊據被告丁○○固供承有向警局申報護照遺失，再持申報單向外交部辦理補發護
    照之事實，惟堅決否認有上開犯行，辯稱：伊未提供身分證給丙○○去申請護照
    ，亦未謊報護照及身分證遺失，因要出國始重新申請護照等語。經查：
  (一)刑法上之共同正犯，以有意思聯絡及行為分擔為要件，若於他人之犯罪，既無聯
    絡之意思，又無分擔之行為，即不得以共犯論，最高法院十八年上字第六七三號
    判例著有明文。本件公訴人提出外交部領事局九十年十月十五日領（一）（90）
    字第九Ｏ六六ＯＯ二四六六號函及被告丁○○中華民國普通護照申請書，雖可證
    明被告丙○○在該申請書上填寫被告丁○○之年籍資料、偽簽被告丁○○之署名
    ，並繳交自己之照片，向外交部領事事務局申請護照，經該局公務員核發護照等
    情，然不足以證明被告丁○○提供身分證給被告丙○○使用之事實，而被告丙○○於偵審中均未到庭（現通緝中），被告丁○○是否提供身分證供其冒名申請護
    照，並無直接證據可稽，且無其他補強證據佐證此項事實為真，顯不足以認定被
    告丁○○、丙○○間就上述犯行有意思聯絡及行為分擔，自不得遽將被告丁○○
    論以共犯，而率斷被告丁○○有違反護照條例第二十三條第三項之犯行。又被告
    丁○○申報護照遺失之日期為九十年十月八日，而被告丙○○冒名申請被告丁○○之護照是九十年一月九日，被告丙○○冒名申請被告丁○○之護照在前，被告
    丁○○申請護照遺失在後，豈能以申報在後之遺失護照，來供在前之被告丙○○
    申請被告丁○○之護照，且被告丁○○若知情被告丙○○已以其名義申請持有新
    的護照，被告丁○○豈有再去辦領新護照而被發覺移送之理，又外交部領事事務
    局於九十年十月十五日函送刑事警察局偵查，堪信被告丁○○方知被告丙○○冒
    用其身分申辦護照之事，是被告丁○○謊報護照遺失以供他人冒名使用，應非實
    情，則難率斷被告丁○○有違反護照條例第二十四條第三項之犯行。
  (二)刑法第二百十四條規定使公務員登載不實事項於公文書罪，其構成要件有三：第
    一須明知為不實之事項。第二須使公務員登載於職務上所掌之公文書。第三須足
    以生損害於公眾或他人。而所謂「明知」係指直接故意而言。亦即行為人對於構
    成犯罪事實，明知並有意使其發生之情形，始克當之。是如行為出於過失者，固
    不包括在內，即行為人對於構成犯罪之事實，雖預見其發生，而其發生並不違背
    其本意者，以故意論之間接故意，亦不涵括於內。本件既無直接證據證明被告丁○○提供身分證予被告丙○○使用，則被告丁○○之身分證或因於搬家時遺失而
    遭被告丙○○侵占，或因置於家中遭被告丙○○竊取皆有可能。又被告丁○○於
    八十二年間曾申請護照，但未使用，被告丁○○於九十年初因申辦大眾銀行簽帳
    卡獲出國旅遊機會，而舊護照有效期間已過，於九十年三月下旬至內湖區戶政事
    務所申請補發新身分證使用，並於九十年九月十九日向外交部領事事務局申請護
    照遺失補發，因辦理新護照需要，遂於九十年九月十七日向台北縣政府警察局汐
    止分局申請其舊護照已於搬家時遺失之證明書等情，核符常情，足徵被告丁○○
    就「身分證遺失」事項之認知程度，難認屬明知為不實事項之程度，是被告丁○○申請遺失舊護照之證明書之行為，核與刑法第二百十四條規定使公務員登載不
    實事項於公文書罪之構成要件不該當。
  (三)綜上所述，公訴人所舉之證據，尚不足以證明被告丁○○有護照條例第二十三條
    第三項、第二十四條第三項及刑法第二百十四條之之犯行，自不能遽為有罪之認
    定。本院復查無其他積極證據足資證明被告丁○○有公訴人所指上開犯行，被告
    丁○○犯罪尚屬不能證明，應為其無罪諭知。
貳、被告乙○○部分：
一、公訴意旨另以：被告乙○○、丙○○（另行審結）為姊弟關係，基於共同犯意聯
    絡，先由被告丙○○於九十一年四月間通知被告乙○○申辦加拿大簽證，再由被
    告乙○○於同年六月初委請不知情之蔡淑玲向大眾旅行社簽證中心辦理加拿大簽
    證，經於同年月十二日核發。乙○○又於同年六月初向蔡淑玲稱欲於同年月十四
    、十五日偕同姪子陳信宇（即丙○○之長子）赴香港旅遊，請代訂機位，經蔡淑
    玲代為訂妥機位後，被告乙○○即與陳信宇及友人甲○○出境前往香港。被告乙○○於同年月十四日下午在香港即將自己之護照交予被告丙○○，由被告丙○○
    將被告乙○○之護照交予不知名之女子使用，該女子遂於同年月十五日下午在香
    港機場冒用被告乙○○護照欲前往加拿大，經發覺非被告乙○○本人遭拒，該女
    子遂改搭乘華航班機自中正機場入境。被告乙○○再於同日下午向香港移民局申
    報護照遺失，申請補發臨時護照，於同年月十九日入境，因認被告乙○○涉犯護
    照條例第二十四條第三項之罪嫌。
三、公訴人認被告乙○○涉犯護照條例第二十四條第三項之將護照交付他人或謊報遺
    失以供他人冒名使用罪嫌，係以被告乙○○與被告丙○○共謀申辦加拿大簽證，
    被告乙○○在香港將其護照交予被告丙○○，由被告丙○○將被告乙○○護照交
    予另名女子使用等情，並有證人蔡淑玲之證詞、入出境紀錄查詢報表、加拿大駐
    台北貿易辦事處函等佐證，為其主要論據。惟訊據被告乙○○固供承委託蔡淑玲
    辦理加拿大簽證，並於九十一年六月間偕同姪子陳信宇及友人甲○○出境前往香
    港等情，惟堅決否認有何犯行，辯稱：伊未將自己之護照交予丙○○，護照是伊
    在香港逛街不慎跌倒時掉出皮包而遺失，且冒用護照之女子與伊一點都不像等語
    。經查：
  (一)證人蔡淑玲於偵查證稱：被告乙○○曾於九十一年六月間委託代辦加拿大簽證，
    於同年月十二日辦妥交付。另被告乙○○委託代訂同年月十四、十五日赴香港旅
    遊之機票及房間，於辦妥後將護照連同證件一併交付被告乙○○，及被告乙○○
    於同年月十五日下午通知護照遺失等語（見九十一年度偵字第一Ｏ五三二號偵查
    卷第四Ｏ、四一頁），僅可證明被告乙○○辦理加拿大簽證後前往香港與被告丙○○見面及遺失護照等事實，但不能直接證明被告乙○○將自己護照交付被告丙○○之事實，其證詞尚難遽採為不利於被告乙○○之認定。
  (二)證人甲○○即同赴香港友人於九十二年二月四日在本院審時證稱：「（當日中午
    十二時到香港之後，是否丙○○請你們吃中飯？）有」「（交護照時你是否有看
    到？）有」「（你看到乙○○只是將陳信宇的護照交給丙○○？）是」「（乙○○把護照給丙○○時，你在做什麼？）我在床的旁邊」「（你在做什麼？）我在
    等乙○○把小孩的護照拿給丙○○，然後我們要去逛街」「（你剛剛說沒有看到
    乙○○把她的護照拿給丙○○，對不對？）對」「（你如何確認乙○○沒有把她
    的護照拿給丙○○？）這個我沒有辦法確定，我是看到他拿陳信宇的護照給丙○○」「（你如何確認？）我有看到乙○○拿一本護照給丙○○」「（你只有看到
    乙○○拿一本護照給丙○○，但是不確定是誰的，對不對？）對」等語（見當日
    審判筆錄第六、七、十、十一頁），足徵證人甲○○並未目睹被告乙○○將自己
    護照交付被告丙○○甚明，且被告丙○○當日帶走其子陳信宇赴大陸深圳旅遊，
    亦據證人甲○○於警訊中證述明確，核與被告乙○○之供述相符，則被告乙○○
    交一本護照予被告丙○○，該本護照應係陳信宇之護照，為供陳信宇至深圳旅遊
    無訛，從而被告甲○○之證詞尚不足以證明被告乙○○有將自己護照交給被告丙○○之犯罪事實。
  (三)被告乙○○護照被一名衣著同照片相似之大陸女子於九十一年六月十四日在香港
    機場被冒用，此名大陸女子在被確認過不是被告乙○○後被拒絕登機，固有加拿
    大台北貿易辦事處函一件及大陸女子照片影本二張可稽，但此證據僅能證明該名
    大陸女子冒用被告乙○○護照欲前往加拿大，被拒絕登機之事實，尚不足以證明
    被告乙○○與被告丙○○共同將被告乙○○護照交付該名大陸女子使用之犯罪事
    實。
  (四)綜上所述，公訴人所舉證據，尚不足以積極證明被告乙○○有違反護照條例第二
    十四條第三項之將護照交付他人以供他人使用之犯行，自不能遽為有罪之認定。
    本院復查無其他積極證據足資證明被告乙○○有公訴人所指上開犯行，被告犯罪
    尚屬不能證明，應為其無罪之諭知。
參、被告丙○○逃亡，現本院通緝中，俟其緝獲後，另行審結。
據上論斷，應依刑事訴訟法第三百零一條第一項，判決如主文。
本案經檢察官楊秀枝到庭執行職務。
中      華      民      國      九十三      年      二    月    十八    日
                                臺灣士林地方法院刑事第四庭
                                    審判長法  官  林  秀  鳳
                                          法  官  許  碧  惠
                                          法  官  周  明  鴻
右正本證明與原本無異。
如不服本判決，應於判決送達後十日內，向本院提出上訴狀。
                                          書記官  丁  梅  芬
中      華民      國      九十三      年      二    月   二十六   日
